【裁判字號】    89,台上,720
【裁判日期】    890330
【裁判案由】    國家賠償
【裁判全文】
最高法院民事判決                                八十九年度台上字第七二○號
    上  訴  人  甲○○
                乙○○
    被 上訴 人  高雄市政府地政處新興地政事務所
    法定代理人  劉重喜
右當事人間請求國家賠償事件，上訴人對於中華民國八十七年十二月三十日台灣高等
法院高雄分院第二審更審判決（八十七年度上國更(二)字第三號），提起上訴，本院判
決如左：
    主  文
原判決除假執行部分外廢棄，發回台灣高等法院高雄分院。
    理  由
本件上訴人主張：伊於民國八十二年六月二十八日向訴外人林清水購買坐落高雄市○
○段一二九八號土地及該地上建物即建號七九號門牌同市○○街四○號房屋，約定房
地價金各為新台幣（下同）四百萬元及一千四百萬元，伊已如數付清價金，並於同年
七月三十日辦妥所有權移轉登記。詎至同年九月間被上訴人竟通知伊上開土地正確面
積僅○‧○一一二公頃，原登記面積○‧○一七二公頃乃係繕造地籍圖重測清冊時誤
繕所致，應辦理更正等由，伊實際上已因被上訴人之錯誤登記致多支付上述土地面積
六十平方公尺之價金四百八十八萬三千七百元與林清水而受有損害，被上訴人自應負
損害賠償責任，伊業於八十三年五月十七日以書面向被上訴人請求國家賠償遭拒絕等
情，爰依國家賠償法第二條及土地法第六十八條之規定，求為命被上訴人如數給付並
自訴狀繕本送達翌日即八十四年三月十二日起加計法定遲延利息之判決。
被上訴人則以：伊係依改制前高雄市政府地政科送交之地籍圖重測清冊所載系爭土地
面積辦理登記，該面積如有錯誤，亦不應由伊負責。上訴人如因而溢付買賣價金與出
賣人，儘可依不當得利法則向出賣人請求返還，並未受有何損害。又上訴人以一千八
百萬元鉅款買受系爭房地，竟未予丈量、勘查、核計確實面積，率予購買基地較登記
面積少三分之一以上之房地，縱受有損害，亦屬與有過失等語，資為抗辯。
原審將第一審所為命被上訴人給付二百四十三萬六千元本息敗訴之判決廢棄，改判駁
回該部分上訴人之訴；並就上訴人其餘請求部分，維持第一審所為上訴人敗訴之判決
，駁回其上訴，無非以：按損害賠償之成立以有損害之發生為要件。本件上訴人主張
之事實，固據其提出不動產買賣契約書、土地登記簿謄本及被上訴人相關之函文等件
為證，惟查上訴人既僅陳稱祇向土地出賣人林清水追索，尚未判決云云，且不能舉證
證明其行使返還溢付土地價金權利已確定無法受償，則上訴人本於國家賠償法第二條
及土地法第六十八條之規定，訴請被上訴人給付上開四百八十八萬三千七百元損害本
息，即非正當，不應准許等詞，為其判斷之基礎。
按判決書理由項下，應記載關於攻擊或防禦方法之意見，民事訴訟法第二百二十六條
第三項定有明文，法院為原告敗訴之判決，而其關於攻擊方法之意見有未記載於判決
書理由項下者，即為同法第四百六十九條第六款所謂之判決不備理由。查上訴人曾於
原審就請求出賣人林清水返還不當得利部分主張稱：「出賣人林清水當時係因負債累
累被法院假扣押查封執行，乃將系爭土地及地上舊房屋作價出賣與伊，然後遷回家鄉
台南縣將軍鄉○○村○○路一五一號居住，因家無恒產，而且舊有巨額債務至今亦無
法清償，有其證言可稽，伊縱然費九牛之力向其請求返還系爭溢付金額，多達四百八
十八萬三千七百元，亦必然確定無法受償分文，乃情理中之事實，為證明此事，聲請
再訊問該證人」等語，並提出對林清水發支付命令之聲請狀、台灣台南地方法院八十
七年度促字第二二○三六號支付命令暨民事裁定等件為證（分見原審更(二)字卷四七、
一○一－一○四、一二○頁）。原審恝置上訴人此項重要之攻擊方法於不顧，復未於
判決理由項下說明其取捨意見，徒以上開理由而為上訴人不利之論斷，即有判決不備
理由之違法。究竟上訴人之損害已否發生，攸關上訴人得否為本件損害賠償之請求，
原審未遑進一步調查明晰，遽行判決，亦嫌速斷。上訴論旨執以指摘原判決不當，求
予廢棄，不能認為無理由。
據上論結，本件上訴為有理由，依民事訴訟法第四百七十七條第一項、第四百七十八
條第一項，判決如主文。
中      華      民      國    八十九    年      三      月     三十     日
                              最高法院民事第六庭
                                  審判長法官  朱  錦  娟
                                        法官  蘇  達  志
                                        法官  顏  南  全
                                        法官  陳  碧  玉
                                        法官  劉  延  村
      右正本證明與原本無異
                                              書  記  官
中      華      民      國    八十九    年      四      月     十一     日


司法院資訊處製作；財團法人民間司法改革基金會備份。
